ACORDAO-COMPLETO-2567648

ACÓRDÃO 3343/2023 ATA 13/2023 - SEGUNDA CÂMARA

VISTO, relatado e discutido este recurso de reconsideração interposto contra o Acórdão 2826/2022-TCU-Segunda Câmara;
ACORDAM os Ministros do Tribunal de Contas da União, reunidos em Sessão da Segunda Câmara, ante as razões expostas pelo relator, em:
9.1. conhecer do presente recurso de reconsideração, com fundamento nos arts. 32, inciso I, e 33 da Lei 8.443/1992, para, no mérito, negar-lhe provimento; e
9.2. dar ciência deste acórdão ao recorrente.

Recurso de reconsideração interposto por Claubert Pereira de Oliveira, ex Gerente executivo da Confederação Brasileira de Convention & Visitors Bureaux, contra o Acórdão 2.826/2022TCU2ª Câmara, de natureza condenatória.

Segunda Câmara

Ministério do Turismo.

3. Recorrente: Claubert Pereira de Oliveira (XXX.259.366-XX).

13.1. Ministros presentes: Aroldo Cedraz (na Presidência), Augusto Nardes (Relator) e Vital do Rêgo.
13.2. Ministro-Substituto convocado: Marcos Bemquerer Costa.

AUGUSTO NARDES

Ministro Bruno Dantas.

Adoto como parte do relatório a instrução lavrada por auditora da então Secretaria de Recursos (Serur) , peça 163, a qual contou com a anuência do dirigente da sua unidade (peça 164) :
		"INTRODUÇÃO
	1.	Trata-se de recurso de reconsideração interposto por Claubert Pereira de Oliveira, ex Gerente executivo da Confederação Brasileira de Convention & Visitors Bureaux (peças 132 e 161) , contra o Acórdão 2826/2022-TCU-Segunda Câmara, Ministro Relator Bruno Dantas (peça 129) .
	1.1. Reproduz-se a seguir a decisão ora atacada: 
9.1. excluir Paulo César Boechat Lemos da Silva do polo passivo desta Tomada de Contas Especial;
9.2. considerar a Federação Brasileira de Convention & Visitors Bureaux e João Luiz dos Santos Moreira revéis, para todos os efeitos, dando-se prosseguimento ao processo, nos termos do art. 12, § 3º, da Lei 8.443/1992;
9.3. julgar irregulares as contas da Federação Brasileira de Convention & Visitors Bureaux, de João Luiz dos Santos Moreira e de Claubert Pereira de Oliveira com fundamento nos arts. 1º, inciso I, 16, inciso III, alínea 'c', § 2º, 19, caput, e 23, inciso III, da Lei 8.443/1992 c/c os arts. 1º, inciso I, 209, inciso III, § 5º, 210 e 214, inciso III, do Regimento Interno do TCU;
9.4. condenar, em solidariedade, a Federação Brasileira de Convention & Visitors Bureaux, Claubert Pereira de Oliveira e o espólio de João Luiz dos Santos Moreira, ou seus herdeiros legais, caso tenha havido a partilha de bens, até o limite do valor do patrimônio transferido, ao pagamento das importâncias a seguir especificadas, fixando-lhes o prazo de 15 (quinze) dias para que comprovem perante este Tribunal, em respeito ao art. 214, inciso III, alínea 'a', do Regimento Interno do TCU, o recolhimento da dívida aos cofres do Tesouro Nacional, atualizada monetariamente e acrescida de juros de mora calculados a partir das datas indicadas até a data do efetivo recolhimento, abatendo-se os valores acaso já satisfeitos, nos termos da legislação vigente:
	DATA DA OCORRÊNCIA 
	VALOR ORIGINAL (R$) 

	18/12/2008
	250.000,00 (D) 

	29/8/2009
	448,27 (C) 

	29/8/2009
	2.777,80 (C) 

9.5. com fundamento no art. 57 da Lei 8.443/1992, aplicar aos responsáveis multas individuais nos valores abaixo especificados, atualizados monetariamente desde a data do presente acórdão até a do efetivo recolhimento, se for pago após o vencimento, na forma da legislação vigente, fixando o prazo de 15 (quinze) dias, a contar do recebimento da notificação, para que seja comprovado, perante este Tribunal, o recolhimento da quantia ao Tesouro Nacional, nos termos do art. 23, inciso III, alínea 'a', da referida Lei, c/c o art. 214, inciso III, alínea 'a', do Regimento Interno do TCU;
	Federação Brasileira de Convention & Visitors Bureaux
	R$ 45.000,00

	Claubert Pereira de Oliveira
	R$ 25.000,00

9.6. autorizar, desde logo, a cobrança judicial das dívidas nos termos do art. 28, inciso II, da Lei 8.443/1992 c/c o art. 219, inciso II, do Regimento Interno do TCU, caso não atendida a notificação. 
9.7. autorizar, desde logo, com fundamento no art. 26, da Lei 8.443/1992 c/c o art. 217, do Regimento Interno do TCU, caso seja do interesse dos responsáveis, o parcelamento das dívidas em até 36 (trinta e seis) parcelas, incidindo, sobre cada uma, os encargos legais devidos, sem prejuízo de alertá-los de que, caso opte por essa forma de pagamento, a falta de comprovação do recolhimento de qualquer parcela implicará o vencimento antecipado do saldo devedor, nos termos do art. 26, parágrafo único, e 59, da Lei 8.443/1992 c/c o art. 217, § 2º, do Regimento Interno do TCU; e
9.8. encaminhar, com fundamento no art. 16, § 3º da Lei 8.443/1992 c/c o art. 209, § 7º, do RI/TCU, cópia do presente acórdão à Procuradoria Geral da República no Distrito Federal; e
9.9. dar ciência desta deliberação à Federação Brasileira de Convention & Visitors Bureaux, ao espólio de João Luiz dos Santos Moreira, a Claubert Pereira de Oliveira, a Paulo César Boechat Lemos da Silva e ao Ministério do Turismo.
		HISTÓRICO
		2. Trata-se de tomada de contas especial (TCE) instaurada pelo Ministério do Turismo (MTur) em desfavor da Federação Brasileira de Convention & Visitors Bureaux (FBCVB) , de João Luiz dos Santos Moreira (falecido) , de Paulo César Boechat Lemos da Silva e de Claubert Pereira de Oliveira, em razão de irregularidades na execução do Convênio 1238/2008, cujo objeto era a implementação do projeto intitulado 'Só para Mulheres 2008 - II Encontro Nacional da Mulher Moderna em São Paulo/SP'.
		2.1. O convênio foi firmado no valor de R$ 277.777,80, sendo R$ 250.000,00 à conta do órgão concedente e R$ 27.777,80 referentes à contrapartida da entidade convenente. Os recursos federais foram liberados por meio das ordens bancárias 2008OB901430 e 2008OB901431, em 18/12/2008.
		2.2. Na fase interna da TCE, o órgão concedente concluiu pela impugnação total das despesas devido a irregularidades na execução do convênio. O Controle Interno anuiu a esse posicionamento.
		2.3. No TCU, foram citados: i) Federação Brasileira de Convention & Visitors Bureaux; ii) espólio de João Luiz dos Santos Moreira, presidente da entidade (2005-2006 e 2007-2008) , na pessoa do cônjuge supérstite, Beatriz Schneck Moreira; iii) Paulo César Boechat Lemos da Silva, vice-presidente (2005-2006 e 2007-2008) ; iv) Claubert Pereira de Oliveira, gerente executivo. 
		2.4. Após o regular desenvolvimento do processo, houve a prolação do acórdão contra o qual se insurge o recorrente. 
		EXAME DE ADMISSIBILIDADE
		3. Reitera-se o exame preliminar de admissibilidade da Serur (peça 133) , com despacho do Ministro Relator João Augusto Ribeiro Nardes (peça 136) que concluiu pelo conhecimento do recurso suspendendo-se os efeitos dos subitens 9.3, 9.4, 9.5 e 9.6 do Acórdão 2826/2022-TCU-Segunda Câmara e os estendendo para os demais devedores solidários, eis que preenchidos os requisitos processuais aplicáveis à espécie. 
	EXAME DE MÉRITO 
		4. Delimitação
		4.1. Constitui objeto do presente recurso verificar se houve dano ao erário e se o recorrente deve ser responsabilizado pela irregularidade a ele imputada. Por se tratar de matéria de ordem pública, será analisado se houve a ocorrência da prescrição.  
		5. Prescrição  
	5.1. Sobre a prescrição, destaca-se que o caso em exame cuida de tomada de contas especial, hipótese em que o termo inicial do referido prazo extintivo sofre influência do que foi recentemente decidido pelo STF no julgamento da Ação Direta de Inconstitucionalidade 5509 (rel. Ministro Edson Fachin) , posteriormente à decisão proferida no RE 636.886.
	5.2. A ADI 5509 foi manejada contra dispositivos da Constituição do Estado do Ceará e de lei ordinária do referido Estado, que fixaram prazo prescricional no processo do tribunal de contas daquela unidade federativa.
	5.3. Todavia, a discussão travada pelo STF teve por referência o modelo federal, em função do princípio da simetria, expressamente invocado pelo MPF, ao propor a ação, e pelo relator, ao analisar o tema. Assim, os fundamentos lançados no julgamento da ADI 5509 repercutem inevitavelmente no processo do TCU.
	5.4. Especificamente sobre a lei de regência e as causas interruptivas da prescrição, o relator, ministro Edson Fachin, reconheceu que o STF ainda não havia fixado orientação clara a respeito, em processo de caráter geral. Ao fazê-lo, na citada ADI, a orientação do relator foi a de aplicar os vários precedentes do STF em casos concretos, que já sinalizavam para a incidência da Lei 9.873/1999, afastando-se a incidência do art. 205 do Código Civil, como evidenciam as seguintes passagens do voto:
	a) 'A atividade de controle externo equipara-se, para fins de contagem do prazo prescricional, ao poder de polícia do Estado e, como tal, nos termos do art. 1º da Lei 9.873, de 1999, 'Prescreve em cinco anos a ação punitiva da Administração Pública Federal, direta e indireta, no exercício do poder de polícia, objetivando apurar infração à legislação em vigor, contados da data da prática do ato ou, no caso de infração permanente ou continuada, do dia em que tiver cessado'';
	b) 'Pela mesma razão, incidem as causas legais de interrupção da prescrição, conforme previsão constante do art. 2º da referida Lei'.
	5.5. Estabelecida a norma de regência do prazo e das causas interruptivas, o STF avançou no debate quanto ao termo inicial da prescrição, fixando regras mais detalhadas a respeito. Com esse fim, estabeleceu tratamento específico para as tomadas de contas especiais, distinguindo aquelas decorrentes de repasses sujeitos a prestação de contas específica e as relativas a situações em que os fatos são normalmente trazidos ao conhecimento do TCU por meio de denúncias e representações.
	5.6. Nesse sentido, o voto do Ministro Edson Fachin trouxe uma regra geral e algumas hipóteses de aplicação casuística. Como regra geral, ficou estabelecido que 'o termo inicial da contagem do prazo deve ser o da entrada do processo de fiscalização no âmbito do Tribunal de Contas, ou dos órgãos que, por lei, são encarregados pelo controle interno'.
	5.7. Essa regra geral teve sua aplicação explicitada para algumas situações particulares, a saber:
	a) no caso de omissão de prestação de contas: 'o dano a ser apurado pela ausência de prestação de contas tem o lapso prescricional iniciado na data em que as contas deveriam ter sido entregues';
	b) na hipótese de irregularidades detectadas no exame da prestação de contas: 'o procedimento prévio à instauração da tomada de contas ... deve ser encerrado o quanto antes, sendo que as irregularidades que tenham porventura sido nele identificadas somente terão iniciada a fluência do prazo prescricional após a competente comunicação para o órgão de controle interno ou para o Tribunal de Contas';
	c) em irregularidades constatadas em fiscalizações, denúncias e representações: 'Finalmente, deve-se contar o prazo prescricional a partir da data do conhecimento da irregularidade nos casos em que, por iniciativa própria, o Tribunal realiza auditorias ou inspeções, assim como nos casos em que a ele são diretamente levadas as informações necessárias para a instauração de tomada de contas especial'.
	5.8. No caso específico da TCE em estudo, assume especial relevância a questão do termo inicial da prescrição.
	5.9. No presente processo, a instauração da tomada de contas especial se deu em razão de irregularidades na execução do objeto. A prestação de contas e complementações enviadas por meio da Carta CBC&VB 50/2009 (peças 10-20, 32, 37-45, 53) foi analisada por meio da Nota Técnica de Análise 201/2011 (peça 21) ; do Parecer de Análise Técnica 485/2014 (peça 25) ; e da Nota Técnica de Análise Financeira 127/2016 (peça 27) .
	5.10. Assim sendo, e considerando o que restou decidido na ADI 5509, o termo inicial da prescrição é a instauração da tomada de contas especial que se deu em 30/8/2017 (peça 56) . 
	5.11. As seguintes causas interruptivas já afastam a prescrição: 
	a) autuação do processo no TCU em 4/9/2018;
	b) instrução preliminar da unidade técnica de 5/6/2020 (peças 92-94) ;
	c) Acórdão 2826/2022-TCU-Segunda Câmara, em 31/5/2022 (peça 129) .
	5.12. Adotando-se o critério fixado posteriormente pelo STF, no julgamento da ADI 5509, observa-se que não ocorreu a prescrição. Também não há que se falar em prescrição intercorrente. 
		6. Ausência de dano ao erário 
	6.1. Claubert Pereira de Oliveira alega que restou evidenciado a inexistência de indícios de dano ao erário ou à execução do objeto, tendo em vista que a finalidade da parceria foi alcançada (peça 132, p. 8 e peça 161, p. 9) .
	6.2. Defende que o evento objeto do convênio foi devidamente realizado, conforme comprovado nos autos do processo em epígrafe por intermédio de matérias de jornal, fotos e notas fiscais, bem como a existência de cláusula prevendo a contratação de bens e serviços com terceiros, não havendo que se falar em ressarcimento de prejuízos não ocorridos (peça 132, p. 9 e peça 161, p. 9) .
	Análise
	6.3. O Convênio 1238/2008 (peça 2) , Siafi 700119, foi firmado no valor de R$ 277.777,80, sendo R$ 250.000,00 à conta do concedente e R$ 27.777,80, referentes à contrapartida do convenente. Teve vigência de 24/10/2008 a 17/2/2009 (peças 2, 3 e 8) . Os recursos foram liberados, em 18/12/2008, por meio das Ordens Bancárias 2008OB901430 e 2008OB901431 (peça 7) .
	6.4. De acordo com o plano de trabalho, a especificação da meta era 'promover e divulgar o turismo de Brasília através da realização do II Encontro Nacional da Mulher Moderna em São Paulo' (peça 55, p. 1) . Em resumo, foi previsto o seguinte plano de aplicação (peça 55, p. 1-6) :
	Descrição do bem/serviço
	Valor (R$) 

	Contratação de fotógrafo e filmagem
	R$ 16.100,00

	Consultoria jurídica 
	R$ 8.010,30

	Locação do centro de convenções em São Paulo
	R$ 70.000,00

	Fechamento 
	R$ 999,00

	Secretaria 
	R$ 1.999,80

	Montagem de estandes 
	R$ 30.000,00

	Paisagismo 
	R$ 22.780,00

	Coffee Break
	R$ 22.768,00

	Aluguel de equipamentos 
	R$ 28.155,00

	Contratação de assessoria de imprensa 
	R$ 19.900,00

	Sala Vip
	R$ 1.999,80

	Cenário
	R$ 22.565,00

	Oficina de Eventos 
	R$ 27.500,00

	6.5. Consoante Nota Técnica de Análise 201/2011 do Ministério do Turismo houve a realização física do evento, tendo sido feitas algumas ressalvas (peça 21, p. 2) :
2.1. Encaminhado CD de fotografias (fl. 212) em que foi possível identificar a realização do evento. Além de clipping (fls. 81 a 176) . 
2.2. Encaminhado CD de fotografias (fl. 212) em que foi possível identificar a locação do centro de convenções, secretaria, estandes, equipamentos, cenário. Não identificamos nas fotos o fechamento e a sala vip. 
2.3. Para os serviços, identificamos pelas fotografias (fl. 212) - paisagismo, fotógrafo e filmagem e recepcionistas, produção e execução do evento. Para assessoria de imprensa, consideramos o clipping enviado (fls. 81 a 176) . Não identificamos: coffee break, seguranças e limpeza, consultoria jurídica
	6.6. O Parecer de Reanálise Técnica 485/2014 do Ministério Público concluiu que o evento foi realizado e fez a seguinte ressalva que justificou a reprovação das contas (peça 25, p. 2) :
Foi verificado, a partir do material promocional encaminhado pelo convenente (fls. 211 e 212) , que o evento foi realizado pelas empresas Gemini Planejamento e Comunicação, Grupo CIPA Feiras & Congressos e COM.Z Consultoria & Eventos, sendo que não há sequer menção à Federação Brasileira de Convention & Visitors Bureau. Ocorre que o convênio em tela foi firmado com esta entidade, que atuou, conforme foi evidenciado, apenas como uma intermediária, repassando àquelas empresas os recursos para a realização do evento, o qual, por sua vez, não poderia ser realizado por elas, visto que não são parte do convênio. Tal conduta é motivo para reprovação da prestação de contas, conforme recomendação do memorando n° 447/2011 da Assessoria Especial de Controle Interno deste Ministério, elaborado para um caso similar. 
	6.7. Compulsando o processo se observa que há Carta de desistência da Gemini Consultoria e Desenvolvimento de Projetos Ltda., de 6/10/2008 (peça 12, p. 4) e a resposta da Pacin - Eventos SS Ltda., 9/10/2008, no qual respondeu positivamente à Confederação Brasileira de Convention & Visitors Bureaux, quanto à possibilidade de realização do evento 'Só para mulheres 2008: II Encontro Nacional da Mulher Moderna em São Paulo' no período de 24 a 26 de outubro de 2008, no mesmo valor proposto pela empresa 'Gemini Consultoria e Desenvolvimento de Projetos Ltda.', ou seja, R$ 275.000,00 (peça 12, p. 5) . 
	6.8. Em 28/8/2009 a entidade informa na declaração de atendimento dos objetivos que, devido à desistência da empresa Gemini, a empresa Pacin deu um desconto, prestando o serviço no valor de R$ 275.000,00 e o valor de R$ 2.777,80 foi devolvido por meio de GRU (peça 11, p. 7, 13) . 
	6.9. Por outro lado, de acordo com as fotografias encaminhadas, a realização do evento teria ocorrido no período de 2 a 4/10/2009 (peça 37, p. 13) . A vigência do convênio expirou em 17/2/2009 (peças 2, 3 e 8) , tendo a entidade convenente encaminhado sua prestação de contas, em 28/8/2009 (peça 10) . Nada obstante, as notas fiscais apresentadas pela empresa Pacin Eventos Ltda. constam que o evento teria ocorrido no período de 24 a 26/10/2008 (peça 13, p. 1 e 7) . Qualquer das datas mencionadas, demonstra que o evento foi realizado fora da vigência do ajuste, contrariando o art. 39, inciso VI, da Portaria Interministerial 127/2008.
	6.10. Observa-se que a nota técnica de análise financeira 127/2016, da Coordenação de Análise de Prestação de Contas - CAPC não analisou a execução financeira em razão da reprovação das contas (peça 27) .
	6.11. Quanto ao assunto, o relatório do acórdão combatido destacou que nada obstante a ausência do extrato bancário da conta vinculada, havia elementos nos autos que permitiam vincular a movimentação financeira havida na mencionada conta com os documentos de liquidação apresentados na prestação de contas (peça 131, p. 12) :
43. Extrai-se dessa movimentação que, de fato, os recursos do convênio foram destinados à empresa intermediária contratada. Pode-se ainda afirmar que houve a aplicação da contrapartida em valor superior ao estabelecido na avença (R$ 28.226,57 x R$ 27.777,80) .
	6.12. Entretanto, outra fonte de recursos foi apurada. O espaço denominado 'maridódromo' teria sido patrocinado pelo Clube de Futebol São Paulo (peça 17, p. 4 e 26) e a prestação de contas apresentada não contemplou eventuais despesas que teriam sido custeadas por outros patrocinadores. Conforme afirmado pela unidade técnica e consignado no relatório da deliberação combatida, 'não se pode descartar a hipótese de que um mesmo documento de despesa possa ter sido utilizado para comprovar a utilização de recursos oriundos de fontes diversas'. (peça 131, p. 3) . 
	6.13. Dos elementos contidos nos autos, o que se conclui é que houve a realização do evento Só para mulheres 2008 - II Encontro Nacional da Mulher Moderna em São Paulo/SP, entretanto não há documentos que evidenciam que todos os bens/serviços detalhados no plano de trabalho foram adquiridos/realizados.  
	6.14. Constam do processo duas notas fiscais NF 4139, R$ 138.888,89 (peça 13, p. 1) e NF 4141, R$ 136.111,11 (peça 13, p. 7) que trazem a descrição genérica 'despesas da organização do evento Só Para Mulheres, realizado em São Paulo de 24 a 26/10'. 
	6.15. Além disso, não há fotografia e/ou filmagem de cada item listado no Plano de Trabalho. Em relação a contratação de serviços não há declaração individual do prestador de serviço com RG e CPF, discriminando a função exercida detalhada, o valor contratado e o período de execução, de acordo com o aprovado no Plano de Trabalho. Tais documentos foram solicitados pelo concedente (peça 21, p. 3) . 
	6.16. Desse modo, quanto a execução física não há comprovação de que o objeto do convênio foi realizado conforme o plano de trabalho, bem como a incompletude da documentação financeira fragiliza o nexo de causalidade entre os recursos do convênio e o evento realizado. Além disso, é inquestionável que a Federação Convention atuou como mera intermediária na realização do evento objeto do convênio sob exame. 
		7. Ausência de responsabilidade
	7.1. O Sr. Claubert Pereira de Oliveira diz que os responsáveis pela contratação e pagamentos de todos os compromissos relacionados ao convênio em análise foram o presidente, João Luiz dos Santos Moreira e o vice-presidente, Elydio Santoro de Barros (peça 132, p. 4 e peça 161, p. 4) . Somente eles possuíam as senhas das contas bancárias e procederam a todas as avaliações e aprovações de relatórios das rubricas, acompanhamentos, autorizações, transferências e pagamentos relacionados ao referido convênio (peça 132, p. 5 e 10 e peça 161, p. 5) . Assim, não há nexo causal entre a conduta do recorrente e a irregularidade (peça 132, p. 10 e peça 161, p. 10) .
	7.2. Diz que é apenas um mero procurador com poderes para contratar serviços de terceiros por ordem não tendo poderes para realizá-los sem o prévio ordenamento do Presidente João Luiz dos Santos Moreira e do Vice-Presidente Elydio Santoro de Barros (peça 132, p. 4 e peça 161, p. 2 e 5) .
	7.3. Ressalta que, a defesa do Sr. Paulo Cesar Boechat Lemos da Silva, além de não citar o Sr. Claubert em momento algum, frisou especificamente que caberia aos Presidente e Vice-Presidente de Controle e Finanças o controle e fiscalização da higidez do Convênio firmado (peça 132, p. 5 e peça 161, p. 5) . 
	7.4. Alega que o dirigente que firmou o convênio tem a responsabilidade de acordo com cláusula do instrumento além de fiscalizá-lo e acompanhá-lo também de executá-lo (peça 132, p. 5 e peça 161, p. 5) . Cita excerto do Acórdão 177/2000-TCU-Plenário, no sentido de que a delegação de atividades administrativas não retira do agente político a responsabilidade sobre a execução do convênio, a não ser que existam normas jurídicas prévias autorizando a delegação (peça 132, p. 5 e peça 161, p. 6) . 
	7.5. Diz que é apenas o cadastrador de clientes e fornecedores que realiza a inscrição de pagamentos por ordem, não tendo poderes para efetivá-los, em razão de não possuir senha/chave pessoal para aprovar os pagamentos, uma vez que somente o ordenador das despesas possui tal atributo (peça 132, p. 6 e peça 161, p. 6) .
	7.6. Destaca que somente prosseguia com o cadastramento das contas após comentários e aprovação do presidente João Luiz dos Santos Moreira e o vice-presidente Elydio Santoro de Barros, tendo, inclusive, realizado reuniões com o Sr. Elydio para receber orientações acerca dos cadastros (peça 132, p. 6 e peça 161, p. 6) . 
	7.7. Diz que os documentos bancários, ao contrário do que alega o Relatório do Tomador de Contas Especial, não se tratam de comprovantes de pagamento efetuado pelo Sr. Claubert, pois este não possuía senha bancária, mas sim de 2ª via (peça 132, p. 7 e peça 161, p. 7) . 
	7.8. Alega que não assinou o termo de convênio e nem se obrigou a cumprir suas cláusulas (peça 161, p. 9) . Ademais, havia cláusula prevendo a contratação de bens e serviços de terceiros (peça 161, p. 9) . 
	7.9. Defende que os fatos não comprovam que o recorrente tenha se apropriado dos valores indevidamente, não figurando nos autos do processo em epígrafe qualquer vínculo com o dano ao erário (peça 132, p. 11 e 161, p. 11) .  Diz que assinou o contrato no exercício de suas funções (peça 161, p. 11) .
	7.10. Requer a exclusão do débito e multa e, subsidiariamente, a redução do valor da penalidade que alega ser desproporcional, pois a sua participação foi menor que a dos outros responsáveis (peça 132, p. 11-12 e peça 161, 11-12) . 
	Análise
	7.11. No que toca à responsabilização dos agentes, devem ser feitas as seguintes considerações. 
	7.12. O Termo de Convênio 700119/2008 foi celebrado entre o Ministério do Turismo e a Federação Brasileira de Convention & Visitors Bureaux, representada pelo presidente da entidade, Joao Luiz dos Santos e seu vice-presidente, Paulo César Boechat Lemos da Silva (peça 2, p. 1-18) . 
	7.13. O Relatório de Tomada de Contas Especial 106/2017, datado de 30/8/2017, responsabilizou pelo débito os Srs. João Luiz dos Santos Moreira e Paulo César Boechat Lemos da Silva, na condição de presidente e vice-presidente da convenente, respectivamente, Claubert Pereira de Oliveira, na condição de Gerente Executivo, e a Confederação Brasileira de Convention & Visitors Bureaux, empresa convenente, e beneficiária dos recursos (peça 56) . 
	7.14. No âmbito do TCU, entendeu-se pela responsabilidade dos mesmos agentes acima identificados (peças 62-64 e 92-94) . Foram citados: i) Federação Brasileira de Convention & Visitors Bureaux; ii) espólio de João Luiz dos Santos Moreira, presidente da entidade (2005-2006 e 2007-2008) , na pessoa do cônjuge supérstite, Beatriz Schneck Moreira; iii) Paulo César Boechat Lemos da Silva, vice-presidente (2005-2006 e 2007-2008) ; iv) Claubert Pereira de Oliveira, gerente executivo. 
	7.15. Após a análise dos elementos de defesa, houve a condenação solidária da Federação Brasileira de Convention & Visitors Bureaux, Claubert Pereira de Oliveira e o espólio de João Luiz dos Santos Moreira, bem como aplicação de multa a entidade e ao Sr. Claubert Pereira de Oliveira. 
	7.16. Em relação à responsabilidade solidária, deve-se ressaltar que a Lei 8.443/1992 permite ao Tribunal, quando julgar a irregularidade das contas de determinado responsável, fixar a responsabilidade solidária de terceiro que, como contratante ou parte interessada na prática do mesmo ato, de qualquer modo, haja concorrido para o cometimento do dano apurado.
	7.17. Destaca-se que para o estabelecimento do nexo de causalidade para fins de responsabilização, aplica-se no TCU a teoria do dano direto e imediato, também chamada teoria da interrupção do nexo causal, em detrimento da teoria da equivalência das causas e da teoria da causalidade adequada (Acórdão 1501/2018-TCU-Primeira Câmara, Ministro Relator Benjamin Zymler) . 
	7.18. Sob o prisma da teoria do dano direito e imediato, nos casos em que o dano ao erário decorre de um conjunto de causas (concausas) , não se podendo apontar uma única causa para sua ocorrência, deve-se verificar se a conduta possui relação direta e imediata com o dano, bem como se ela foi decisiva e necessária para sua ocorrência (Acórdão 2760/2018-TCU-Plenário, Ministro Relator Bruno Dantas) .
	7.19. Sobre a Teoria do Dano Direto e Imediato, Gisela Sampaio da Cruz explica que: 
' (...) embora muitos sejam os fatores que contribuem para a produção do dano; nem por isso se deve chamar de causa todos eles, mas tão só os que se ligam ao dano em uma relação de necessariedade, a romper o equilíbrio existente entre as outras condições. A Teoria do Dano Direto e Imediato distingue, então, entre o conjunto de antecedentes causais, a causa das demais condições. Se várias condições concorrem para o evento danoso, nem todas vão ensejar o dever de indenizar, mas apenas aquela elevada à categoria de causa necessária do dano.' (O problema do nexo causal na responsabilidade civil. Renovar, Rio de Janeiro, 2005. p. 99-102) 
		7.20.	As condutas irregulares apuradas no ajuste e atribuídas ao recorrente foram as seguintes (peça 67, p. 1-2) :
		a) firmar o Convênio 1238/2008 - Siafi 700119 com o Ministério do Turismo em nome da Federação Brasileira de Convention & Visitors Bureaux, tendo essa atuado como mera intermediária no apoio à implementação do Projeto intitulado Só para Mulheres 2008 - II Encontro Nacional da Mulher Moderna em São Paulo/SP; 
		b) realizar despesas em data anterior/posterior à vigência do instrumento; 
		c) encaminhar a prestação de contas sem os extratos da conta específica, desde o período de transferência de recursos até o encerramento do convênio em tela; e sem informações acerca das despesas que teriam sido custeadas por outros patrocinadores.
		7.21.	Deve-se informar que, em relação ao recorrente foram afastadas as condutas relativas à firmatura do convênio como mera intermediária à execução de seu objeto, bem como à realização de despesas em data anterior/posterior à vigência do instrumento. Isso porque este não foi o signatário do convênio (peça 131, p. 12) . Além disso, verificou-se que o responsável praticou atos relacionados à execução financeira durante a vigência do ajuste, no período de 24/10/2008 a 17/2/2009: homologou a cotação de preços (peça 12, p. 3) ; assinou o contrato (peça 14) para a prestação dos serviços especificados no plano de trabalho em 24/10/2008; realizou os pagamentos à contratada; e recolheu os tributos retidos das faturas em janeiro de 2009 (peça 13) . 
	7.22. O recorrente alega que não realizou pagamentos e que os comprovantes constantes dos autos se tratou de 2ª via de comprovantes de pagamentos. 
	Análise
	7.23. O argumento não deve ser acatado. Isso porque a despeito de o recorrente não ter assinado o convênio, de fato, atuou como ordenador das despesas a ele imputadas solidariamente tendo-se em vista que os comprovantes de emissão bancária informam que a transação foi realizada pelo Sr. Claubert Pereira de Oliveira (R$ 130.347,21 - peça 13, p. 2; R$ 6.458,34 - peça 13, p. 4; R$ 2.083,34, peça 13, p. 6; R$ 127.740,27, peça 13, p. 8; R$ 2.041,67, peça 13, p. 10; R$ 6.329,12, peça 13, p. 12) . Em nenhum desses há a informação de que se trata de segunda via. 
	7.24. Diante dos atos mencionados, não há como ser acatado o argumento de que atuou apenas como cadastrador de clientes e fornecedores que realiza a inscrição de pagamentos por ordem, não tendo poderes para efetivá-los.
	7.25. O fato de a defesa do Sr. João Luiz mencionar ou não o recorrente, bem como a alegação de ter agido sobre ordens superiores também não afasta a materialidade dos fatos, tendo a sua conduta contribuído para a ocorrência do débito que lhe foi imposto, não havendo prova de que agiu sob coação. 
	7.26. Veja-se que o Sr. João Luiz dos Santos Moreira, signatário do ajuste, foi também responsabilizado, entretanto, a sua atuação não exclui a responsabilidade do recorrente, que atuou de forma ativa autorizando pagamentos. Nessa linha, o mencionado Acórdão 177/2000-TCU-Plenário, no sentido de que a delegação de atividades administrativas não retira do agente político a responsabilidade sobre a execução do convênio, não o socorre. 
		7.27.	Também não há que se falar em ausência de elemento subjetivo da conduta, tendo-se em vista que não é esperado do gerente executivo da entidade realizar pagamentos à empresa intermediária, sem o resguardo de que os serviços foram prestados de acordo com o plano de trabalho. Ressalta-se que o Ministro Relator considerou que o recorrente não atuou de forma diligente e inexistirem nos autos elementos que demonstrem a boa-fé dos responsáveis (peça 130, p. 2) .
		7.28.	No que toca alegação de inexistência de locupletamento, deve-se asseverar que a condenação em débito independe da ocorrência de conduta dolosa ou de locupletamento, bastando para tanto a constatação de conduta culposa (stricto sensu) dos responsáveis pela irregularidade que ocasionou o dano ao erário (Acórdão 2367/2015-TCU-Plenário, Ministro Relator Benjamin Zymler) . 
		7.29.	Por fim, quanto à multa, observa-se que esta teve como fundamento o art. 57, resultou de dois débitos solidários. Como ambos tiveram participação nos débitos (responsabilidade solidária) e, considerando-se que a penalidade aplicada ao recorrente foi de menor valor, não se verifica a existência de justificativas para a sua redução. 
		CONCLUSÃO
		8. Do exposto, conclui-se:
		a) não há que se falar em ocorrência da prescrição; 
		b) o dano ao erário restou configurado, pois quanto à execução física não há comprovação de que o objeto do convênio foi realizado conforme o plano de trabalho, bem como a incompletude da documentação financeira fragiliza o nexo de causalidade entre os recursos do convênio e o evento realizado;
		c) o recorrente, de fato, atuou como ordenador das despesas a ele imputadas solidariamente tendo-se em vista que os comprovantes de emissão bancária informam que a transação foi realizada pelo Sr. Claubert Pereira de Oliveira. 
	PROPOSTA DE ENCAMINHAMENTO
		9. Ante o exposto, submete-se à consideração superior a presente análise do recurso de reconsideração interposto por Claubert Pereira de Oliveira contra o Acórdão 2826/2022-TCU-Segunda Câmara propondo-se, com fundamento nos artigos 32, inciso I, e 33, da Lei 8.443/1992:
		I - conhecer do recurso e, no mérito, negar-lhe provimento;
	II - dar ciência da deliberação que vier a ser adotada ao recorrente e aos demais interessados."
2.	Por meio do parecer transcrito a seguir (peça 165) , o membro do Ministério Público junto ao TCU teceu considerações complementares a respeito da prescrição punitiva e ressarcitória e, ao final, anuiu aos encaminhamentos propostos:
	"Em face dos elementos constantes dos autos, este representante do Ministério Público junto ao Tribunal de Contas da União manifesta-se em consonância com o encaminhamento proposto pela unidade instrutiva, em pareceres concordantes (peças 163-164) , sem prejuízo de tecer as seguintes considerações a respeito da prescrição das pretensões punitiva e de ressarcimento, à luz do disposto na Resolução TCU 344, de 11 de outubro de 2022.
	2.	A princípio, cumpre registrar nosso posicionamento quanto à consideração de mais de uma causa interruptiva de mesma natureza (§ 1º do artigo 5º do referido normativo) , o que não consideramos proporcional, pois possibilita, no limite, infindáveis extensões do prazo prescricional, algo incompatível com o princípio da razoabilidade.
	3.	Não obstante, a presente análise da prescrição seguirá integralmente os ditames da Resolução TCU 344/2022, em observância ao que restou decidido pela Corte de Contas, a teor do voto condutor do Acórdão 2285/2022-TCU-Plenário (relator Ministro Antônio Anastasia) .
	4.	De acordo com o previsto no artigo 4º, inciso II, da Resolução TCU 344/2022, o termo inicial do prazo prescricional se deu em 28/8/2009, data da apresentação da prestação de contas ao órgão competente para a sua análise inicial (peça 10) .
	5.	Devem ser considerados como causas interruptivas da prescrição, conforme art. 5º da Resolução TCU 344/2022: 
I - pela notificação, oitiva, citação ou audiência do responsável, inclusive por edital: Ofício 001/2013 GMC/SNPTur/MTur, de 22/1/2013, (peças 23-24) ; Ofício 1575/2016/CGCV/SPOA/SE/MTur, de 15/3/2016, (peças 29-30) ; Edital de Convocação 08/2016, de 30/3/2016 (peça 31) ; Ofício 2162/2017, de 9/8/2017, (peça 35-36) ; Ofício 3508/2018-TCU/SecexTCE, de 10/1/2019, (peça 69 e 83) ; Ofício 3509/2018-TCU/Secex-TCE, de 7/1/2019, (peça 68 e 79) ; Ofício 3510/2018-TCU/Secex-TCE, (peças 67 e 78) , Ofício 3511/2018-TCU/Secex-TCE, de 8/1/2019, (peça 82) ; Edital 568/2019-Secomp-4, de 9/12/2019, (peça 84) ; Ofício 62749/2020-Secomp-4, de 3/12/2020, (peça 119-120) .[footnoteRef:2]  [2:  Notificações sublinhadas referentes ao recorrente, Sr. Claubert Pereira de Oliveira.] 
II - por qualquer ato inequívoco de apuração do fato: Nota Técnica de Análise n. 201/2011, de 25/10/2011, (peça 21) ; Parecer de Reanálise Técnica n. 485/2014, de 14/7/2014, (peça 25) ; Nota Técnica de Financeira n. 127/2016, de 7/3/2016, (peça 27) ; Relatório de TCE n. 106/2017, de 30/8/2017, (peça 56) ; Relatório de Auditoria 414/2018, de 16/5/2018, (peça 57) ; Parecer do Dirigente de Controle Interno n. 414/2018, de 4/6/2018, (peça 59) ; instrução da SecexTCE e pronunciamentos da SecexTCE, de 28/9/2018, (peças 62-64) ; instrução e pronunciamentos da SecexTCE, de 5/6/2020, (peças 92-94) ; instrução e pronunciamentos da SecexTCE, de 9/8/2021, (peças 125-127) ; parecer do MPTCU de novembro de 2021 (peça 128) ; instrução e pronunciamento da Serur, de 11/10/2022, (peças 163-164) .
IV - pela decisão condenatória recorrível: Acórdão 2826/2022-TCU-Segunda Câmara, de 31/5/2022,  (peça 129) .
	6.	Considerando que não transcorreu prazo superior a cinco anos entre as datas dessas interrupções, nos termos do art. 2º da Resolução TCU 344/2022, não se operou a prescrição quinquenal das pretensões punitivas e de ressarcimento do TCU. Além disso, não se verificou a ocorrência da prescrição intercorrente, conforme prescreve o art. 8º da mencionada resolução.
	7.	Portanto, como não se operou a prescrição das pretensões punitiva e de ressarcimento do TCU no âmbito do presente processo, com fulcro na Resolução TCU 344/2022, o Ministério Público junto ao Tribunal de Contas da União manifesta-se em consonância com o encaminhamento oferecido pela unidade técnica (peças 163-164) ."
	É o Relatório.

Thatiane Rodrigues Leite (OAB-DF 48.457), entre outros, representando Claubert Pereira de Oliveira.

Procurador Rodrigo Medeiros de Lima.

TOMADA DE CONTAS ESPECIAL. CONVÊNIO. MINISTÉRIO DO TURISMO. IRREGULARIDADES NA EXECUÇÃO FINANCEIRA. CITAÇÃO. REVELIA DA ENTIDADE E DO PRESIDENTE. EXCLUSÃO DO ROL DE RESPONSÁVEIS DO DIRIGENTE QUE NÃO GERIU RECURSOS DO CONVÊNIO. NÃO COMPROVAÇÃO DA BOA E REGULAR APLICAÇÃO DOS RECURSOS EM RELAÇÃO AOS DEMAIS RESPONSÁVEIS. CONTAS IRREGULARES. DÉBITO. MULTA APENAS À ENTIDADE PRIVADA E AO GERENTE EXECUTIVO. RECURSO DE RECONSIDERAÇÃO. CONHECIMENTO. AUSÊNCIA DE ELEMENTOS CAPAZES DE MODIFICAR A DELIBERAÇÃO PROFERIDA. NEGATIVA DE PROVIMENTO. CIÊNCIA.

TOMADA DE CONTAS ESPECIAL (TCE)

Unidade de Auditoria Especializada em Recursos (AudRecursos).

Trata-se de recurso de reconsideração interposto por Claubert Pereira de Oliveira, ex Gerente executivo da Confederação Brasileira de Convention & Visitors Bureaux (peças 132 e 161) , contra o Acórdão 2826/2022-TCU-Segunda Câmara, da relatoria do Ministro Bruno Dantas, de natureza condenatória.
2.	Estes autos tratam, originariamente, de tomada de contas especial (TCE) instaurada pelo Ministério do Turismo (MTur) em desfavor da Federação Brasileira de Convention & Visitors Bureaux (FBCVB) , de João Luiz dos Santos Moreira (falecido) , de Paulo César Boechat Lemos da Silva e de Claubert Pereira de Oliveira, em razão de irregularidades na execução do Convênio 1238/2008, cujo objeto era a implementação do projeto intitulado "Só para Mulheres 2008 - II Encontro Nacional da Mulher Moderna em São Paulo/SP".
3.	O convênio foi firmado no valor de R$ 277.777,80, sendo R$ 250.000,00 à conta do órgão concedente e R$ 27.777,80 referentes à contrapartida da entidade convenente. Os recursos federais foram liberados por meio das ordens bancárias 2008OB901430 e 2008OB901431, em 18/12/2008.
4.	Na fase interna da TCE, o órgão concedente concluiu pela impugnação total das despesas devido a irregularidades na execução do convênio.
5.	Vindo os autos ao TCU, foram citados: i) Federação Brasileira de Convention & Visitors Bureaux; ii) espólio de João Luiz dos Santos Moreira, presidente da entidade (2005-2006 e 2007-2008) , na pessoa do cônjuge supérstite, Beatriz Schneck Moreira; iii) Paulo César Boechat Lemos da Silva, vice-presidente (2005-2006 e 2007-2008) ; e iv) Claubert Pereira de Oliveira, gerente executivo. 
6.	Após o regular desenvolvimento do processo, houve a prolação do Acórdão 2826/2022-TCU-Segunda Câmara, da relatoria do Ministro Bruno Dantas, que, dentre outras medidas, julgou irregulares as contas dos responsáveis, condenou-os em débito e lhes aplicou multa.
7.	Irresignado, o Sr. Claubert Pereira de Oliveira, ex Gerente executivo da Confederação Brasileira de Convention & Visitors Bureaux, interpôs o presente recurso de reconsideração (peças 132 e 161) contra os termos da deliberação proferida, o qual fora examinado pela então Secretaria de Recursos (Serur) , que propôs negar-lhe provimento.
8.	Na sequência, o Ministério Público junto ao TCU (MPTCU) expediu parecer com considerações adicionais sobre a ausência de prescrição pela regra da novel Resolução TCU 344/2022 e anuiu à proposta de encaminhamento da unidade técnica.
9.	De plano, ratifico os termos do meu Despacho à peça 136 para conhecer do presente recurso, por estarem satisfeitos os requisitos de admissibilidade aplicáveis à espécie. No mérito, acompanho os encaminhamentos uníssonos da então Serur e do MPTCU, cujos fundamentos adoto como minhas razões de decidir, sem prejuízo dos breves comentários a seguir.
10.	Em apertada síntese, o recorrente alega:
10.1.	ausência de caracterização de dano ao erário, pois o evento objeto do convênio teria sido devidamente realizado, conforme comprovado nos autos do processo em epígrafe por intermédio de matérias de jornal, fotos e notas fiscais, bem como a existência de cláusula prevendo a contratação de bens e serviços com terceiros, não havendo que se falar em ressarcimento de prejuízos não ocorridos; e
10.2.	ausência de sua responsabilidade na execução das despesas.
11.	Conforme recuperou a então Serur, de acordo com as fotografias encaminhadas, a realização do evento teria ocorrido no período de 2 a 4/10/2009 (peça 37, p. 13) . A vigência do convênio expirou em 17/2/2009 (peças 2, 3 e 8) , tendo a entidade convenente encaminhado sua prestação de contas, em 28/8/2009 (peça 10) . Nada obstante, as notas fiscais apresentadas pela empresa Pacin Eventos Ltda. constam que o evento teria ocorrido no período de 24 a 26/10/2008 (peça 13, p. 1 e 7) . Qualquer das datas mencionadas demonstra que o evento foi realizado fora da vigência do ajuste, contrariando o art. 39, inciso VI, da Portaria Interministerial 127/2008. 
12.	Ademais, não há documentos nos autos que evidenciam que todos os bens/serviços detalhados no plano de trabalho foram adquiridos/realizados.
13.	Por exemplo, não há fotografia e/ou filmagem de cada item listado no Plano de Trabalho. Em relação à contratação de serviços, não há declaração individual do prestador de serviço com RG e CPF, discriminando a função exercida detalhada, o valor contratado e o período de execução, de acordo com o aprovado no Plano de Trabalho.
14.	Desse modo, quanto à execução física, não há comprovação de que o objeto do convênio foi realizado conforme o plano de trabalho, bem como a incompletude e incompatibilidade da documentação financeira fragiliza o nexo de causalidade entre os recursos do convênio e o evento realizado, caracterizando, portanto, dano ao erário.
15.	Em relação à culpabilidade, o Sr. Claubert Pereira de Oliveira alega, no essencial, ter sido apenas o cadastrador de clientes e fornecedores, que realiza a inscrição de pagamentos por ordem, não tendo poderes para efetivá-los, pois os responsáveis pela contratação e pagamentos de todos os compromissos relacionados ao convênio em análise teriam sido o presidente, João Luiz dos Santos Moreira, e o vice-presidente, Elydio Santoro de Barros (peça 132, p. 4 e peça 161, p. 4) . Segundo alegado, somente eles possuíam as senhas das contas bancárias e procederam a todas as avaliações e aprovações de relatórios das rubricas, acompanhamentos, autorizações, transferências e pagamentos relacionados ao referido convênio (peça 132, p. 5 e 10 e peça 161, p. 5) . Assim, não haveria nexo causal entre a conduta do recorrente e a irregularidade (peça 132, p. 10 e peça 161, p. 10) .
16.	Na mesma linha da então Serur, entendo que os argumentos acima não merecem ser acolhidos. Isso porque, a despeito de o recorrente não ter assinado o convênio, a documentação dos autos demonstra que, de fato, ele atuou como ordenador das despesas a ele imputadas solidariamente, haja vista que os comprovantes de emissão bancária informam que a transação foi realizada pelo próprio Sr. Claubert Pereira de Oliveira (R$ 130.347,21 - peça 13, p. 2; R$ 6.458,34 - peça 13, p. 4; R$ 2.083,34, peça 13, p. 6; R$ 127.740,27, peça 13, p. 8; R$ 2.041,67, peça 13, p. 10; R$ 6.329,12, peça 13, p. 12) . Em nenhum desses documentos há a informação de que se trata de segunda via. 
17.	Diante dos atos mencionados, não há como ser acatado o argumento de que atuou apenas como mero cadastrador de clientes e fornecedores que realiza a inscrição de pagamentos por ordem. 
18.	Ademais, a alegação de ter agido sobre ordens superiores também não afasta a materialidade dos fatos, tendo a sua conduta contribuído para a ocorrência do débito que lhe foi imposto, não havendo prova de que agiu sob coação.
19.	Por fim, registro que o MPTCU realizou a análise da prescrição seguindo as diretrizes da novel Resolução TCU 344/2022, tendo constatado a inocorrência das prescrições punitiva e ressarcitória.
	Ante o exposto, VOTO pela adoção da minuta de acórdão que ora submeto à aprovação deste Colegiado.
TCU, Sala das Sessões, em 9 de maio de 2023.
Ministro JOÃO AUGUSTO RIBEIRO NARDES 
Relator